ACORDAO-COMPLETO-2566805

ACÓRDÃO 27/2023 ATA 1/2023 - PRIMEIRA CÂMARA

VISTOS, relatados e discutidos esses autos de concessão de pensão civil no âmbito do Departamento de Polícia Federal.
ACORDAM os ministros do Tribunal de Contas da União, reunidos em sessão da 1ª Câmara, ante as razões expostas pelo Relator, e com fundamento nos artigos 71, inciso III, da Constituição Federal de 1988, 1º, inciso V e 39, inciso II, da Lei 8.443/1992, e 1º, inciso VIII, e 260, § 1º, do Regimento Interno, em:
9.1. considerar legais e conceder registro aos atos de pensão civil instituídos por Carlos Augusto Gonçalves Ribeiro, Antonio Mateus da Silva Filho, Julio Cesar Moreira e Luis Fernando Louzeiro Silva;
9.2. destacar dos presentes autos, autuando-o em processo apartado, o ato de concessão de pensão civil instituído por Pedro Julião Eymard Silva (peça 4) , sobrestando sua apreciação até que o Supremo Tribunal Federal conclua os julgamentos da ADI 5.039/RO e do RE 1.162.672/SP, conforme decidido no Acórdão 1411/2021-TCU-Plenário.

Atos de pensão civil emitidos pelo Departamento de Polícia Federal e enviados ao TCU para fins de análise e julgamento.

Primeira Câmara

Departamento de Polícia Federal.

3. Interessadas: Dalva Pereira Silva (XXX.960.766-XX); Edith Bohrer Moreira (XXX.947.430-XX); Maria Perpetuo Socorro Baldez Silva (XXX.565.613-XX); Matilde Carvalho de Lacerda (XXX.614.502-XX); Regina Lucia da Silveira (XXX.280.423-XX)

13.1. Ministros presentes: Benjamin Zymler (na Presidência), Walton Alencar Rodrigues e Jorge Oliveira (Relator).
13.2. Ministro-Substituto convocado: Weder de Oliveira.

JORGE OLIVEIRA

Transcrevo, a seguir, a instrução da Secretaria de Fiscalização de Integridade de Atos e Pagamentos de Pessoal e de Benefícios Sociais - Sefip (peça 9) , aprovada pelo corpo diretivo daquela unidade (peça 10) :
"INTRODUÇÃO
Trata-se de atos de pensão civil, submetidos, para fins de registro, à apreciação do Tribunal de Contas da União (TCU) , de acordo com o art. 71, inciso III, da Constituição Federal. Os atos foram cadastrados e disponibilizados ao TCU por intermédio do Sistema e-Pessoal, na forma do art. 2º e 4º da Instrução Normativa TCU 78/2018.
Os atos desse processo pertencem às seguintes unidades:
Unidade emissora: Departamento de Polícia Federal.
Unidade cadastradora: Departamento de Polícia Federal.
Subunidade cadastradora: COORDENAÇÃO DE RECURSOS HUMANOS.
EXAME TÉCNICO
Procedimentos aplicados
Os procedimentos para exame, apreciação e registro de atos de pessoal encontram-se estabelecidos na Instrução Normativa TCU 78/2018 e na Resolução TCU 206/2007. Essas normas dispõem que os atos de pessoal disponibilizados por meio do e-Pessoal devem ser submetidos previamente a críticas automatizadas, com base em parâmetros predefinidos.
As críticas das informações cadastradas na etapa de coleta do ato foram elaboradas e validadas levando-se em conta as peculiaridades de cada ato. Os itens verificados nessa etapa são inerentes a dados cadastrais, fundamentos legais, mapa de tempo, ficha financeira, assim como eventuais ocorrências de acumulação. Trata-se de verificações abrangentes, minuciosas e precisas e sem a necessidade de ação humana e, portanto, menos suscetível a falhas. As críticas aplicadas estão discriminadas no sistema, no Menu e-Pessoal, opção "Crítica", que podem ser acessadas mediante concessão de perfil específico a servidores do TCU responsáveis pela análise.
Além das críticas automatizadas, há verificação humana adicional no caso de haver alertas do sistema ou informações não formatadas, como esclarecimentos do gestor ou do controle interno.  
As críticas também consideram os registros do Sistema Integrado de Administração de Recursos Humanos (Siape) . O Siape disponibiliza informações atualizadas sobre as parcelas que integram os proventos, diferentemente, portanto, do e-Pessoal, que informa as parcelas no momento do registro do ato. 
Essa confrontação com o Siape fornece uma visão atual e verdadeira da situação, o que permite descaracterizar irregularidades e inconsistências que, embora constantes do e-Pessoal, já foram corrigidas.
As verificações detectadas nos atos encontram-se discriminadas na aba de pendências de cada ato no sistema e-Pessoal, bem como nos espelhos dos atos contemplados por esta instrução.
Exame das Constatações
Ato: 51988/2021 - Inicial - Interessado (a) : JULIO CESAR MOREIRA - CPF: XXX.861.340-XX
Beneficiário: EDITH BOHRER MOREIRA - CPF: XXX.947.430-XX - Cônjuge
Parecer do Controle Interno: considerar o ato Legal.
Por intermédio de análises realizadas por esta Unidade Técnica no presente ato, não se constatou irregularidade que obste a chancela pela legalidade.
Encaminhamento do ato: 
Considerar LEGAL e conceder registro do ato de JULIO CESAR MOREIRA.  
Ato: 55216/2021 - Inicial - Interessado (a) : PEDRO JULIAO EYMARD SILVA - CPF: XXX.885.756-XX
Beneficiário: DALVA PEREIRA SILVA - CPF: XXX.960.766-XX - Cônjuge
Parecer do Controle Interno: considerar o ato Legal.
Por intermédio de análises realizadas por esta Unidade Técnica no presente ato, não se constatou irregularidade que obste a chancela pela legalidade.
Encaminhamento do ato: 
Considerar LEGAL e conceder registro do ato de PEDRO JULIAO EYMARD SILVA.  
Ato: 57871/2021 - Inicial - Interessado (a) : LUIS FERNANDO LOUZEIRO SILVA - CPF: XXX.565.533-XX
Beneficiário: MARIA PERPETUO SOCORRO BALDEZ SILVA - CPF: XXX.565.613-XX - Cônjuge
Parecer do Controle Interno: considerar o ato Legal.
Por intermédio de análises realizadas por esta Unidade Técnica no presente ato, não se constatou irregularidade que obste a chancela pela legalidade.
Encaminhamento do ato: 
Considerar LEGAL e conceder registro do ato de LUIS FERNANDO LOUZEIRO SILVA.  
Ato: 69982/2021 - Inicial - Interessado (a) : ANTONIO MATEUS DA SILVA FILHO - CPF: XXX.902.904-XX
Beneficiário: REGINA LUCIA DA SILVEIRA - CPF: XXX.280.423-XX - Cônjuge
Parecer do Controle Interno: considerar o ato Legal.
Por intermédio de análises realizadas por esta Unidade Técnica no presente ato, não se constatou irregularidade que obste a chancela pela legalidade.
Encaminhamento do ato: 
Considerar LEGAL e conceder registro do ato de ANTONIO MATEUS DA SILVA FILHO.  
Ato: 95941/2021 - Inicial - Interessado (a) : CARLOS AUGUSTO GONCALVES RIBEIRO - CPF: XXX.996.102-XX
Beneficiário: MATILDE CARVALHO DE LACERDA - CPF: XXX.614.502-XX - Cônjuge
Parecer do Controle Interno: considerar o ato Legal.
Por intermédio de análises realizadas por esta Unidade Técnica no presente ato, não se constatou irregularidade que obste a chancela pela legalidade.
Encaminhamento do ato: 
Considerar LEGAL e conceder registro do ato de CARLOS AUGUSTO GONCALVES RIBEIRO.  
CONCLUSÃO
A abrangência e a profundidade das verificações levadas a efeito fundamentam convicção de que os atos 55216/2021, 95941/2021, 69982/2021, 51988/2021 e 57871/2021 podem ser apreciados pela legalidade, em razão de não terem sido encontradas irregularidades nos atos, de acordo com o item Exame das Constatações desta instrução.
PROPOSTA DE ENCAMINHAMENTO
Ante o exposto, com fundamento no art. 71, inciso III, da Constituição Federal, no art. 1º, inciso V, e art. 39, incisos I e II, da Lei 8.443/1992, no art. 260 do Regimento Interno do Tribunal de Contas da União, propõe-se: 
Considerar LEGAIS e conceder o registro dos atos de Pensão civil 55216/2021 - Inicial, 95941/2021 - Inicial, 69982/2021 - Inicial, 51988/2021 - Inicial e 57871/2021 - Inicial de PEDRO JULIAO EYMARD SILVA, CARLOS AUGUSTO GONCALVES RIBEIRO, ANTONIO MATEUS DA SILVA FILHO, JULIO CESAR MOREIRA e LUIS FERNANDO LOUZEIRO SILVA, respectivamente, do quadro de pessoal do órgão/entidade Departamento de Polícia Federal."
2.	O representante do Ministério Público junto ao TCU, Rodrigo Medeiros de Lima, apresentou o parecer de peça 11, transcrito a seguir:
"Trata-se de processo consolidado com cinco atos de pensão civil emitidos pelo Departamento de Polícia Federal (peças 3-7) .
2.	Após análise das concessões, a Sefip propôs, em pareceres uniformes, a legalidade e registro dos atos (peças 9-10) .
3.	Desde logo, este representante do Ministério Público junto ao Tribunal de Contas da União anui à proposta da unidade técnica, exceto em relação ao ato de pensão civil instituída por Pedro Julião Eymard Silva (peça 4) , que era ocupante do cargo de escrivão de Polícia Federal, e foi aposentado com fundamento no art. 1º, inciso I, da Lei Complementar (LC) 51/1985, pelos motivos a seguir expostos.
4.	Ao apreciar o processo TC Processo 023.224/2020-7, que trata da análise de atos de aposentadoria de ex-policiais rodoviários federais, com fundamento na LC 51/1985, o Plenário do Tribunal proferiu o Acórdão 1.411/2021, o qual, entre outras deliberações, determinou à Sefip que sobrestasse a análise de todos os atos de aposentadoria e pensões de integrantes da carreira policial até que haja o desfecho definitivo do referido processo, in verbis (grifos inseridos) :
ACORDAM os Ministros do Tribunal de Contas da União, reunidos em sessão do Plenário, diante das razões expostas pelo Relator, com fundamento no art. 71, inciso III, da Constituição Federal e nos arts. 1º, inciso V, 39, inciso II, e 45 da Lei 8.443/1992, em:
9.1. sobrestar a apreciação do presente processo, até que o Supremo Tribunal Federal conclua os julgamentos da ADI 5.039/RO e do RE 1.162.672/SP, determinando-se à Sefip que acompanhe o andamento de ambos os processos;
9.2. determinar à Sefip que sobreste a análise de todos os atos de aposentadoria emitidos em favor de integrantes da carreira policial e que se encontram submetidos à apreciação deste Tribunal, assim como as pensões deles decorrentes, até que haja o desfecho definitivo do presente processo;
9.3. diante da manutenção do quadro decisório no âmbito do Supremo Tribunal Federal, autorizar o relator do presente processo, de ofício ou a pedido de qualquer Ministro, a dar prosseguimento ao feito, haja vista que, à luz do entendimento recentemente adotado nos autos do RE 636.553, o sobrestamento do processo de forma indefinida poderá ensejar o registro tácito dos atos de concessão encaminhados a este Tribunal, assim como a impossibilidade de se lhes promover a revisão de ofício; e
9.4. encaminhar cópia do inteiro teor da presente deliberação ao relator do RE 1.162.672/SP, Ministro Dias Toffoli, ao órgão jurisdicionado, ao Ministério da Justiça e Segurança Pública, à Secretaria Especial de Previdência e Trabalho do Ministério da Economia e à Advocacia-Geral da União.
5.	Assim, considerando que ainda não houve o desfecho do citado processo, opinamos pelo sobrestamento da análise do ato à peça 4, tendo em vista que trata de pensão civil instituída por ex-integrante da carreira policial aposentado com fundamento na LC 51/1985.
6.	Essa providência foi adotada pela Primeira Câmara do Tribunal, no âmbito do TC Processo 020.702/2021-3, Acórdão 18.682/2021, ao apreciar situação semelhante à destes autos."
	É o relatório.

não há.

Procurador Rodrigo Medeiros de Lima

PENSÃO CIVIL. CARREIRA POLICIAL. APOSENTADORIA COM FUNDAMENTO NA LEI COMPLEMENTAR 51/1985. PARIDADE. SOBRESTAMENTO DE UM ATO ATÉ O JULGAMENTO PELO STF DA ADIN 5.039/RO E DO RE 1.162.672/SP. LEGALIDADE DOS DEMAIS ATOS.

PENSÃO CIVIL (PCIV)

Secretaria de Fiscalização de Integridade de Atos e Pagamentos de Pessoal e de Benefícios Sociais (Sefip)

Em exame cinco atos de concessão de pensão civil no âmbito do Departamento de Polícia Federal.
2.	A Sefip concluiu pela legalidade de todos os atos. Já o MPTCU observou que o instituidor Pedro Julião Eymard Silva, ex-ocupante do cargo de escrivão de Polícia Federal, foi aposentado com fundamento no art. 1º, inciso I, da Lei Complementar 51/1985 e que ao apreciar o processo TC Processo 023.224/2020-7, que trata de atos de aposentadoria de ex-policiais rodoviários federais, com fundamento na LC 51/1985, o Plenário, entre outras deliberações, determinou à Sefip que sobrestasse a análise de todos os atos de aposentadoria e pensões de integrantes da carreira policial até que haja o desfecho definitivo do referido processo (Acórdão 1.411/2021) .
3.	Considerando que ainda não houve o desfecho do referido processo, opinou pelo sobrestamento do ato em nome de Pedro Julião Eymard Silva (peça 4) . Opinou, ainda, pela legalidade dos demais atos.
4.	Acompanho, por seus fundamentos, o posicionamento do MPTCU. Esta Corte tem decidido sobrestar os atos em situação análoga ao de peça 4 desde a prolação do mencionado Acórdão 1411/2021-TCU-Plenário.
5.	Sendo assim, entendo que o ato instituído por Pedro Julião Eymard Silva deve ter a apreciação sobrestada até o julgamento definitivo pelo STF da ADI 5.039/RO e do RE 1.162.672/SP.
6.	Os demais atos podem ser julgados legais e receber o registro correspondente, conforme os pareceres uniformes.
	Ante o exposto, voto no sentido de que o Tribunal adote o acórdão que ora submeto à apreciação deste Colegiado.
TCU, Sala das Sessões, em 24 de janeiro de 2023.
JORGE OLIVEIRA 
Relator